【裁判字號】    89,台上,5030
【裁判日期】    890824
【裁判案由】    偽造文書
【裁判全文】
最高法院刑事判決                              八十九年度台上字第五○三○號
    上  訴  人  甲○○
    選任辯護人  李樂濟律師
    上  訴  人  乙○○
右上訴人等因偽造文書案件，不服台灣高等法院中華民國八十九年五月三十一日第二
審更審判決（八十九年度重上更(三)字第二八號，起訴案號：台灣新竹地方法院檢察署
八十二年度偵字第五七八三號），提起上訴，本院判決如左：
    主  文
原判決撤銷，發回台灣高等法院。
    理  由
本件原判決認定上訴人乙○○於民國八十一年十二月初，獲知地主傅百齡、魏明正、
徐啟房等人所有坐落苗栗縣苗栗市○○段第一七一號、第一七五號、第一七六號、第
一七七號、第二○一號土地擬出售，乃與傅百齡商議代為仲介買主，傅百齡得魏明正
、徐啟房之託付後，於八十一年十二月四日就上開五筆土地與乙○○成立委託找尋買
主契約，約定每坪土地售價新台幣（下同）一萬八千元。詎上訴人乙○○與上訴人甲
○○及黃熾賢、楊林秀（黃、楊二人業經判處罪刑確定）冀為投資或仲介各該土地謀
利，且避免地主與買受人直接接洽，無利可圖，乃共同基於概括之犯意，先於八十二
年一月三十日，在台中市○○路○段二二二號黃熾賢所開設之信茂建設股份有限公司
（以下簡稱信茂公司）二樓，由黃熾賢擬稿後交由不知情之杜國進偽造不實之八十一
年十二月二十八日同意書，內容略謂：地主甲○○、傅百齡、魏明正、（應係「徐
」字之誤，以下同）啟房等四人所有坐落苗栗市○○段第一七一號、一七五號、一七
六號、一七七號、一七八號、一七九號、一八○號、一八一號、二○一號土地，出賣
予黃熾賢之信茂公司，並同意該公司辦理土地設定抵押貸款及建築融資貸款等字樣。
黃熾賢並將該同意書交由不知情之公司不詳姓名職員偽簽傅百齡、魏明正、啟房之
署押於其上，及囑該公司職員偽刻「傅百齡」、「魏明正」、「啟房」之印章，蓋
用於同意書上，足以生損害於傅百齡、魏明正、徐啟房等人。另由楊林秀得甲○○同
意代簽甲○○署押於該紙同意書上後，由黃熾賢接續予以影印乙份。繼於八十二年二
月八日在上揭信茂公司二樓，由黃熾賢委由不知情之不詳姓名成年人偽造不實之八十
一年十二月二十八日賣主甲○○、傅百齡、魏明正、啟房出售上述九筆土地予賣主
黃熾賢之不動產買賣契約書，黃熾賢並囑由不知情之曾雲秋偽造簽署傅百齡之署押於
賣主欄下，及利用該公司不知情之前開職員偽簽「魏明正」、「啟房」署押於其上
，並持前開偽刻「傅百齡」、「魏明正」、「啟房」之印章蓋用於該紙不動產買賣
契約書上，足以生損害於傅百齡、魏明正、徐啟房等人，其間甲○○並簽署其本人姓
名及蓋用本人印章於該契約書賣主欄下，俟偽造完成後，黃熾賢即接續予以影印一份
。迨八十二年二月中旬，乙○○、甲○○、楊林秀等並推由黃熾賢於上址信茂公司，
同時出示（行使）上開偽造之同意書影本及不動產買賣契約書影本予徐月鳳，並向徐
月鳳訛稱渠已向地主甲○○、傅百齡、魏明正、徐啟房購得上揭九筆土地，且已與甲
○○、乙○○、楊林秀成立協議，擬將該土地供為興建苗栗勞工住宅及國民住宅使用
，有厚利可圖，惟渠因資金調度困難，無法支付日前交付予地主之二百萬元支票票款
，如未能遵期兌現票款，已繳納予地主之訂金將全數遭地主沒收，苟徐月鳳願合夥，
並先參與投資二百萬元，事成後將可取回四百萬元等語。欲先利用徐月鳳之資金作為
向地主訂約之定金，俾從中獲利，足生損害於傅百齡、魏明正、徐啟房等人。嗣徐月
鳳於八十二年二月二十一日及二十二日至苗栗市○○路十一號中國勞工協會苗栗分會
向乙○○、甲○○、楊林秀求證，彼等三人分別向徐月鳳稱確有此事，並謂若未遵期
兌現票款，甲○○原已繳納予地主之一千萬元訂金將會被地主沒收云云。徐月鳳遂同
意參與投資，並於八十一年二月二十三日經由合作金庫台北城東支庫電二百萬元至
黃熾賢指定之合作金庫彰化支庫陳雪娥帳戶內，嗣即由乙○○領走該筆款項後，與地
主之一之傅百齡協商，惟因傅百齡認二百萬元金額過少，無法達成共識，乙○○乃繼
續游說徐月鳳購地，嗣徐月鳳發現該二百萬元並非由地主受領，知其中有隱情，遂向
黃熾賢等催索前開款項，乙○○始於八十二年五月六日歸還其中一百萬元予徐月鳳，
另一百萬元則由黃熾賢於八十四年六月二十七日歸還等情。因而撤銷第一審關於此部
分判決，，改判仍論處上訴人等共同行使偽造私文書，足以生損害於他人罪刑，固非
無見。然查科刑之判決書，其主文之宣告或事實之記載，與理由之說明，必須相互一
致，苟主文有此宣告，理由內未予說明，是為理由不備；苟僅於理由予以說明，而事
實欄無此記載，則理由失其依據，於法均屬有違。原判決主文第三項係諭知：「偽造
八十一年十二月二十八日同意書原本及土地買賣契約書原本上偽造之『傅百齡』、『
魏明正』、『啟房』之署名（署押之誤）、印文各壹枚，……均沒收。」並未諭知
該同意書及土地買賣契約書原本各一份沒收。原判決理由竟說明：「八十一年十二月
二十八日同意書原本及土地買賣契約書原本各壹份，係被告黃熾賢所有，供犯罪所用
之物，應予沒收」（原判決正本第十六頁第十四至十五行）。且未說明該同意書原本
及買賣契約書原本上偽造傅百齡等三人署押沒收之理由，已有判決理由不備之違法。
又原判決主文並未諭知上開同意書及土地買賣契約書影本上偽造「傅百齡」、「魏明
正」、「啟房」之署押、印文各一枚沒收；原判決事實亦未認定記載上訴人等在該
影本上另又偽造傅百齡等三人之署押及印文，原判決理由竟說明：「另該同意書影本
及土地買賣契約書影本上偽造之『傅百齡』、『魏明正』、『啟房』之署押、印文
各一枚……均應依刑法第二百十九條之規定宣告沒收」云云（原判決正本第十六頁第
十六行至第十七頁第一行），顯失諸依據，均有可議。次按有罪判決所認定之事實，
與其所採用之證據不相適合者，即屬證據上之理由矛盾。原判決認定之事實所憑之證
據，除偽造之八十一年十二月二十八日不動產買賣契約書及同意書等外，係上訴人等
及已判刑確定之同案被告黃熾賢、證人杜國進在偵審中之陳述。原判決事實記載：「
……詎乙○○與黃熾賢、甲○○、楊林秀冀為投資或仲介各該土地謀利，且避免地主
與買受人直接接洽，無利可圖，乃共同基於概括之犯意，先於八十二年一月三十日，
在台中市○○路○段二二二號黃熾賢所開之信茂公司二樓，由黃熾賢擬稿後交由不知
情之杜國進偽造不實之八十一年十二月二十八日同意書，內容略謂……」（原判決正
本第二頁第十一至十六行）。但證人杜國進在偵查中證稱：「同意書及承諾書是我寫
的，但契約書（指土地買賣契約書）不是我寫的，同意書及承諾書都是甲○○與乙○
○二人商討好才叫我寫的，寫好之後均給乙○○看過之後才簽名蓋章……」等語（偵
字第五七八三號卷第一一三頁反面、原判決正本第八頁第十三至十七行）。原判決此
部分僅認定偽造之同意書（同卷第九十頁）由黃熾賢擬稿後交由杜國進抄寫，乙○○
未參與其事；證人杜國進則稱係甲○○與乙○○商討好後，才交其製作，兩不相符。
原判決事實又記載：「繼於八十二年二月八日在上揭信茂公司二樓，由黃熾賢委由不
知情之不詳姓名成年人，偽造不實之八十一年十二月二十八日賣主甲○○、傅百齡、
魏明正、啟房出售上述九筆土地予賣主黃熾賢之不動產買賣契約書。黃熾賢並囑由
不知情之曾雲秋偽造傅百齡之署押於賣主欄下，及利用該公司不知情之前開職員偽簽
『魏明正』、『啟房』署押於其上……其間甲○○並簽署其本人姓名及蓋用其本人
印章於該契約書賣主欄下……」（原判決正本第三頁第六至十三行）。惟黃熾賢在偵
查中供稱：「是在甲○○的辦公室（指苗栗市○○路十一號中國勞工協會苗栗服務處
辦公室）與甲○○訂立的（指訂立前開偽造之土地買賣契約書）。」「曾雲秋、楊林
秀、乙○○、甲○○等均在場。」「契約書上甲○○的名字，甲○○本人親自簽的。
」甲○○亦供稱：「不動產買賣契約書的名字，是我在……中國勞工協會苗栗服務處
簽的。」「是乙○○叫我與黃熾賢簽的」等語（偵字第五七八三號卷第七十四頁反面
、第七十九頁反面，原判決正本第六頁第六行至第七頁第五行）。原判決此部分事實
認定偽造前開土地買賣契約書之犯罪地點，係在信茂公司二樓，且未認定偽造時乙○
○等在場。但依黃熾賢及甲○○之供述，此部分之犯罪地點，係在苗栗市○○路十一
號中國勞工協會苗栗服務處。乙○○及楊林秀等均在場，顯有差異。尤其上述偽造同
意書時，乙○○是否參與商討﹖偽造買賣契約書時，乙○○、楊林秀是否在場﹖均與
上訴人等與黃熾賢及楊林秀有無犯意聯絡及行為分擔，有重要關係。原判決該兩部分
認定之事實竟與其所採用之證據不相適合，自有證據上理由矛盾之違背法令。上訴人
等上訴意旨，各自指摘原判決不當，尚非全無理由，應認有撤銷發回更審之原因。又
原判決不另諭知無罪部分，基於審判不可分原則，應予一併發回。
據上論結，應依刑事訴訟法第三百九十七條、第四百零一條，判決如主文。
中      華      民      國    八十九    年      八      月    二十四    日
                              最高法院刑事第五庭
                                  審判長法官  董  明  霈
                                        法官  丁  錦  清
                                        法官  王  居  財
                                        法官  張  祺  祥
                                        法官  蔡  清  遊
      右正本證明與原本無異
                                              書  記  官
中      華      民      國    八十九    年      八      月    三十一    日


司法院資訊處製作；財團法人民間司法改革基金會備份。
